【裁判字號】    96,上易,859
【裁判日期】    970318
【裁判案由】    返還借款
【裁判全文】
臺灣高等法院民事判決                 96年度上易字第859號
上  訴  人  甲○○
                        樓
訴訟代理人  林契名律師
被 上 訴人  乙○○
上列當事人間返還借款事件，上訴人對於中華民國96年8 月27日
臺灣臺北地方法院96年度訴字第5044號第一審判決提起上訴，並
為訴之追加，本院於97年3月4日言詞辯論終結，判決如下：
    主  文
上訴及追加之訴均駁回。
第二審及追加之訴訟費用均由上訴人負擔。
    事實及理由
一、按在第二審為訴之變更或追加，非經他造同意，不得為之；
    但民事訴訟法第255條第1項第2款至第6款情形，不在此限。
    又請求之基礎事實同一者，縱於訴狀送達後，原告仍得將原
    訴變更或追加他訴，無須得被告同意，此觀民事訴訟法第44
    6條第1項、第255條第1項第2款規定自明。原告於第二審為
    訴之追加，苟其請求之基礎事實同一者，即非法所不許。所
    謂請求之基礎事實同一，係指變更或追加之訴與原訴之主要
    爭點有其共同性，各請求利益之主張在社會生活上可認為同
    一或關連，而就原請求之訴訟及證據資料，於審理繼續進行
    在相當程度範圍內具有同一性或一體性，得期待於後請求之
    審理予以利用，俾先後兩請求在同一程序得加以解決，避免
    重複審理，進而為統一解決紛爭者，即屬之。經查，本件上
    訴人於原審起訴時，依票據之法律關係，請求被上訴人應給
    付上訴人新台幣（下同）627,800元，及自民國（下同）95
    年11月24日起，至清償日止，按年息6%計算之利息（見原審
    卷17頁），嗣於上訴本院時，追加依保證之法律關係為請求
    （見本院卷第8頁），兩訴請求之基礎均係源於被上訴人背
    書擔保訴外人陳俊志借款之清償，二者主要爭點有其共同性
    ，而上訴人對其請求利益之主張在社會生活上又可認為彼此
    間互為關連，且上訴人皆援用原請求之訴訟資料及證據，就
    證據利用言，於審理繼續進行在相當程度範圍內顯具有同一
    性或一體性，另依訴訟經濟言，更有藉同一訴訟程序一次解
    決票據紛爭之情形，則抗告人於本院追加依保證之法律關係
    請求，與原起訴之基礎事實同一，雖為被上訴人所不同意，
    仍應予准許，合先敘明。
二、上訴人主張：訴外人陳俊志於94年11月24日向上訴人借款62
    7,800元，約定清償期為95年11月23日，訴外人陳俊志開立
    以95年11月23日為到期日，上訴人為受款人，面額627,800
    元，票號167113號之本票一紙（下稱系爭本票），並經被上
    訴人及訴外人闕浩杰共同背書擔保其借款之償還，詎訴外人
    陳俊志屆期未為清償等情，爰依票據之法律關係，求為命被
    上訴人應給付上訴人627,800元，及自95年11月24日起至清
    償日止，按年息6%計算利息之判決（原審為上訴人敗訴之判
    決。上訴人聲明不服。並追加依保證之法律關係請求）。並
    於本院為如下之上訴聲明：(一)原判決廢棄。(二)被上訴人應給
    付上訴人627800元，及自95年11月24日起，至清償償日止，
    按年息6%計算之利息。
三、被上訴人則以：
  (一)上訴人依票據法律關係請求無理由。
    訴外人陳俊志簽發系爭本票時，除記載受款人為上訴人外，
    並於票面載明「禁止背書轉讓」，故被上訴人雖於系爭本票
    背面簽名背書，惟經發票人記載禁止背書轉讓之票據，執票
    人不得依票據法之規定，對為禁止轉讓之背書人行使票據上
    之權利，故上訴人主張依票據法律關係請求被上訴人負背書
    責任，給付票款62萬7800元，本無理由。
  (二)被上訴人就上開本票所載金額不應負保證之責。
    被上訴人於原審從未主張係為訴外人陳俊志擔保債務之意思
    而於系爭本票上背書，縱認被上訴人於系爭本票上背書，有
    為陳俊志保證債務履行之意思，惟上訴人應就其確有交付62
    7,800 元借款予陳俊志乙節，舉證證明之。再縱認陳俊志確
    有向上訴人借貸上開款項，惟上訴人提起本件訴訟前，既未
    先向訴外人陳俊志求償，復未證明其已就陳俊志之財產強制
    執行無效果，被上訴人自得援引民法第745條之規定，主張
    先訴抗辯權，拒絕清償等語，資為抗辯。
  (三)於本院為如下之答辯聲明：上訴及追加之訴均駁回。
四、兩造不爭執事項（見本院卷57頁反面）：
  (一)訴外人陳俊志於94年11月24日簽發到期日95年11月23日、金
    額627,800元，指定受款人為甲○○，禁止背書轉讓之本票
    乙紙予甲○○。
  (二)上開本票背面被上訴人之簽名為真正。
五、本件所應審究者為（見本院卷57頁反面）：
  (一)上訴人依票據法律關係請求有無理由？
  (二)被上訴人就上開本票所載金額是否應負保證之責？
六、上訴人依票據法律關係請求有無理由？
    按記名本票發票人有禁止轉讓之記載者，不得轉讓，該發票
    人對於禁止後再由背書取得本票之人不負責任。此觀票據法
    第124 條準用同法第30條第2項、第3項但書規定自明。故禁
    止轉讓之票據，其受讓人雖有民法關於債權讓與規定之適用
    ，惟不得依票據法之規定對為禁止轉讓之發票人或背書人行
    使票據上之權利（最高法院84年台抗字第300號裁定可資參
    照）。經查，系爭本票由訴外人陳俊志簽發，受款人為上訴
    人甲○○，並由發票人陳俊志載明「禁止背書轉讓」之本票
    等情，有本票影本在卷可稽（見原審卷18頁），被上訴人雖
    於系爭本票背面簽名背書，惟揆諸前揭說明，經發票人記載
    禁止背書轉讓之票據，執票人不得依票據法之規定對為禁止
    轉讓之背書人行使票據上之權利，故上訴人主張依票據法律
    關係請求被上訴人負背書責任，即無理由。
七、被上訴人就上開本票所載金額是否應負保證之責？
  (一)按民法所稱保證契約之保證人，於主債務人不履行債務時，
    由其代負履行之責，與票據法所稱支票之背書人，應照支票
    文義擔保付款之情形不同。故簽名於支票而為背書者，應依
    票據法之規定負背書人之責任，執票人即不得僅憑支票上之
    背書，而主張背書人應負民法上之保證責任（最高法院48年
    台上字第922號判例意旨參照）。經查，被上訴人對系爭本
    票上其簽名之真正固不爭執，惟否認有保證之意，揆之首揭
    說明，自不能僅憑系爭本票上被上訴人之背書，即主張被上
    訴人應負民法上之保證責任。
  (二)上訴人雖主張：訴外人陳俊志與上訴人因協議清償債務，於
    94年11月24日簽立和解書，於該和解書第3 條載明：「乙方
    （即上訴人）對甲方（即訴外人陳俊志）所提之新台幣壹佰
    肆拾萬元之訴訟係為給付乙方之勞健保及稅金、罰單，甲方
    同意撤回訴訟，甲方同意一年內出面解決，以上金額共627,
    800元，員工欠資386,488元，由甲方與並張珮庭解決，並將
    和解書交乙方」，當時主債務人即訴外人陳俊志並簽發系爭
    本票，由被上訴人及訴外人闕浩杰共同背書擔保其借款之償
    還。且除系爭之627,800元之債款，有被上訴人於系爭本票
    上背書保證外，另和解書第10條亦載明：「乙方前替甲方所
    擔保之債務，甲方應負責將乙方之保證債務免除，在未免除
    乙方之債務時，乙方應交出乙方所有之甲方伍仟肆佰萬元本
    票（93年度票字第14240號），如不交出該本票亦作廢，甲
    方願開立新台幣壹仟萬元正之本票，並由闕浩杰、乙○○（
    即被上訴人）二人共同背書保證，交見證人律師，於免除乙
    方之保證債務後，由甲方取回」，即被上訴人簽名於該壹仟
    萬元本票背面係「共同背書保證」之意思，則被上訴人於同
    一時間因同一和解書而背書於系爭本票上，當亦有「共同背
    書保證」之意思，應負保證之責云云。查，上開和解書之立
    和解書人係上訴人及訴外人陳俊志，見證人係陳德峰律師，
    有該和解書在卷可按（見本院卷50、51頁），被上訴人既非
    該和解書之當事人，自不受該和解書之拘束；況該和解書上
    並未載明系爭本票由被上訴人背書保證，亦未載明被上訴人
    應就系爭票款負保證之責，是上訴人空言主張被上訴人應負
    保證之責，即不足採信。又被上訴人雖在系爭本票背書欄簽
    名，但並無保證文義之記載，亦不發生票據保證之效力。
  (三)訴外人陳俊志雖到庭陳稱：「當時和解時闕浩杰提議要求我
    妹妹乙○○也在系爭本票背面簽名，擔保系爭本票的清償」
    等語（見本院卷65頁），但查，稱保證者，謂當事人約定，
    一方於他方之債務人不履行債務時，由其代負履行責任之契
    約，民法第739條定有明文。即保證債務契約，係保證人與
    債權人約明於主債務人有不履行或不能履行時，代負償還責
    任之契約（最高法院20年上字第1197號判例意旨參照），訴
    外人陳俊志係系爭本票票款之債務人，闕浩杰為背書之人，
    均非債權人，無與被上訴人訂立保證契約之權限。是訴外人
    陳俊志上開所述，亦不能為被上訴人就系爭本票應負保證之
    責之證明。
八、綜上所述，上訴人依票據關係，請求被上訴人給付上訴人62
    7,800元，及自95年11月24日起至清償日止，按年息6%計算
    之利息，為無理由，不應准許。其假執行之聲請亦失所附麗
    ，應併予駁回。原審為上訴人敗訴之判決，及駁回其假執行
    之聲請，並無不合。上訴意旨指摘原判決不當，求予廢棄改
    判，為無理由，應予駁回。另上訴人追加依保證之法律關係
    ，請求被上訴人給付上訴人627,800元，及自95年11月24日
    起至清償日止，按年息6%計算之利息，為無理由，亦應予駁
    回。
九、本件事證已臻明確，兩造其餘攻擊、防禦方法，經審酌後，
    認與判決結果無涉，爰無一一論述之必要，併此明。
十、據上論結，本件上訴及追加之訴均為無理由，依民事訴訟法
    第449條第1項、第78條，判決如主文。
中    華    民    國    97    年    3     月    18    日
                    民事第五庭
                        審判長法  官  魏麗娟
                              法  官  陳博享
                              法  官  蔡芳齡
正本係照原本作成。
不得上訴。
中    華    民    國    97    年    3     月    27    日
                              書記官  蔡錦輝


司法院資訊處製作；財團法人民間司法改革基金會備份。
